【裁判字號】    90,上訴,1466
【裁判日期】    901023
【裁判案由】    偽造文書等
【裁判全文】
臺灣高等法院高雄分院刑事判決                    九十年度上訴字第一四六六號
    上訴人即被告  甲○
                          住嘉.
                          身分.
右上訴人因偽造文書等案件，不服臺灣高雄地方法院九十年度易字第三六九號中華民
國九十年八月十三日第一審判決（起訴案號：臺灣高雄地方法院檢察署八十八年度偵
緝字第二一一０號），提起上訴，本院判決如左：
    主  文
上訴駁回。
    事  實
一、甲○於民國八十六年二月二十五日邀集乙○○、陳美珠夫妻等人參加以其為會首
    之民間互助會，每會會款新臺幣（下同）二萬元，採內標制（即已得標之死會會
    員每月應繳前揭固定金額，活會會員則繳交扣除當月得標利息後之餘額），最低
    標息二千元，會首連同會員共計二十六會，約定每月二十五日在高雄縣仁武鄉之
    台塑仁武廠福利社二樓開標，每六個月加標一次（即逢八十六年八月、八十七年
    二月之十日加標一次），會期至八十七年十二月二十五日止。詎甲○竟基於意圖
    為自己不法之所有及行使偽造準私文書之犯意，未得乙○○之同意而冒用乙○○
    之名義，於八十七年二月十日之加會時，利用乙○○未到場競標之機會，於未載
    明標單之空白紙張上，偽造載有乙○○名義及競標利息四千五百元之字樣（未據
    扣案），以表示為乙○○願以其上所載之標金標取會款之意，復持以參加競標而
    行使之，得標後即據以向其他活會會員收取會款，足以生損害於乙○○及其他競
    標時仍為活會之會員，致不知情之其他活會會員陷於錯誤，以為乙○○得標而交
    付活會會款予甲○收受，共計向該次競標時仍為活會之會員詐得十八萬六千元〔
    冒標時仍為活會之會員所繳交之會款，即為甲○詐欺之所得，其計算方式為活會
    人數十二人×（會款二０, ０００元－標金四, 五００元）＝一八六, ０００元
    〕，其上開行為因而足生損害於劉明順及其餘活會會員，嗣於八十七年九月間，
    甲○竟片面宣佈止會，經乙○○向甲○查訪，始查悉上情。
二、案經乙○○訴由臺灣高雄地方法院檢察署檢察官偵查起訴。
    理  由
一、訊據被告甲○固坦承於右揭時地以告訴人乙○○之名義標得會款之事實，惟矢口
    否認有何詐欺及行使偽造準私文書之犯行，辯稱：伊當時用乙○○的名義標會時
    ，有先用電話跟乙○○講，並說以後如果他要標，伊可以借朋友之名義丙劉明順
    標回來，他也有同意，因為當時是用電話講，所以沒有任何證據云云。然查：
(一)、右揭犯罪事實，業據告訴人乙○○於原審審理中指訴：本件被告冒標之會，伊與
    伊太太各參加一會，被告用伊的名義冒標，被告冒標之後，伊還是繼續繳活會的
    錢，直到剩下二期時，伊才知被冒標，被告並無打電話給伊說要用伊的名義冒標
    ，否則伊怎會繳至最後二期才知道等語綦詳（見原審卷第七十至七一頁）；又被
    告對告訴人指述其所繳納之會款係繳至最後二期等情亦不否認（見原審卷第七一
    頁、第七十五頁）。衡情以觀，若告訴人已事先同意被告使用其名義標會，又豈
    會於被告用其名義標得會款後，每期仍按時繳納至最後二期為止，顯見被告前開
    所辯，均與常理有悖，不足採信，則被告於案發當時確有冒用告訴人名義，據以
    向其他競標仍為活會之會員佯稱不實得標之人，以詐得該期會款，是被告主觀上
    有為自己不法所有之詐欺意圖，灼然甚明，此外，復有互助會單影本一紙附卷可
    稽（偵二六九一號卷）。
(二)、又民間互助會，除有特別約定外，僅會首與會員間訂立之契約，會員與會員間並
    無法律關係存在，而已得標會員，依據其與會首間之契約，無論何人得標，均有
    按期繳交會款之義務，故會首冒名盜標，其詐取所得之款，應僅限於未得標活會
    會員繳納之會款，對於已得標會員，無詐欺可言，故計算冒標詐欺之總額，不包
    括互助會死會會員按期繳納之金額及被告積欠告訴人會款或其他款項之金額。因
    此，本件被告冒標詐取互助會會款金額應為十八萬六千元，其計算方式為：全部
    會員數－死會人數＝活會人數；活會人數×每人實際繳納之活會款項＝詐得金額
    。內標制：（２６—１４）＝１２；１２×（２, －４, ５）×＝
    １８６, （元）。公訴人於計算詐欺總額時，誤以告訴人乙○○片面指訴
    之參與被告邀集之本案及另一民間互助會二會，於八十七年九月間止會，被告共
    積欠告訴人所參與之二會會款約一百三十萬元及生意應收款二十二萬元為據計算
    ，致計算冒標金額達一百五十二萬元，實屬誤會。
(三)、綜上所述，足見被告前開所辯，殊無可採，本件事證已臻明確，被告犯行洵堪認
    定，應予依法論科。
二、按民間互助會之標單，通常僅填寫一定之金額及姓名，如單從該記載內容上之形
    式觀之，殊無法瞭解其為何種用意之證明，而必須依據習慣或特約，始足以表示
    該一定之金額即為標取會款之利息，該姓名即為標取會款之會員，故偽造該標單
    應認為係偽造同法第二百二十條第一項以文書論之私文書（最高法院七十四年度
    台上字第五六一二號判決意旨參照）。被告甲○冒用告訴人乙○○名義，偽造標
    單，行使得標，詐取會款，足以生損害於乙○○及冒標時仍為活會之會員。核其
    所為，係犯刑法第二百十六條、第二百十條之行使偽造準私文書罪、第三百三十
    九條第一項之詐欺取財罪。被告甲○偽造告訴人乙○○之署押，為偽造準私文書
    之部分行為；又其偽造準私文書之低度行為，應為行使偽造準私文書之高度行為
    所吸收，均不另論罪。又被告甲○一次偽造標單向多數活會會員詐取財物，侵害
    多數人法益，觸犯數個構成要件相同之詐欺財罪名，應依想像競合犯之規定，論
    以一詐欺取財罪。被告甲○所犯行使偽造準私文書及詐欺取財二罪間，有方法與
    結果之牽連關係，應依刑法第五十五條之規定，從一重之行使偽造準私文書罪處
    斷。被告甲○行使偽造準私文書犯行部分雖未據起訴，然該部分與公訴人所起訴
    之犯罪事實，有牽連犯之裁判上一罪關係，應為起訴效力所及，本院自得併予審
    究，附此敘明。
三、原審因而適用刑法第二百十六條、第二百十條、第二百二十條第一項、第三百三
    十九條第一項、第五十五條、第二條第一項前段、第四十一條第一項，罰金罰鍰
    提高標準條例第一條前段，第二條規定，並審酌被告甲○為圖己利，竟冒用會員
    即告訴人乙○○名義參與競標，詐取會款，致告訴人乙○○受有不貲之損害，惡
    性非輕，且先前雖與告訴人達成和解，惟未仍定期依約履行，及詐得之金額非微
    等一切情狀，量處有期徒刑六月；及敘明被告行為後，刑法第四十一條業經立法
    院於九十年一月四日修正，其第一項為：「犯最重本刑為五年以下有期徒刑之刑
    之罪，而受六個月以下有期徒刑或拘役之宣告，因身體、教育、職業、家庭之關
    係或其他正當事由，執行顯有困難者，得以一元以上三元以下折算一日，易科罰
    金。」，並經總統於九十年一月十日公布施行，將易科罰金之適用範圍擴大為最
    重本刑五年以下有期徒刑之罪，本件被告行為後，法律業已變更，且修正後之法
    律有利於被告，依刑法第二條第一項前段之規定，關於易科罰金之折算標準條件
    自應適用新法，併諭知易科罰金之折算標準，以資懲儆。至供被告犯罪所用之標
    單，既未扣案，被告並陳明已丟棄滅失，故上開所述偽造之標單及其上署押，爰
  不另為沒收之諭知。及公訴人雖認被告已與告訴人達成和解等情，而具體求刑從
    輕量刑並為緩刑之諭知等語，惟查，本件被告前雖與告訴人達成和解，然均未按
    期履行，屢因事故拖延，實難認被告有依約遵期履行之誠意，是公訴人所認尚有
    未洽，應予敘明。經核原審認事用法俱無不合，量刑亦稱妥適，被告等上訴意旨
    否認犯罪，空言指摘原判決不當，且請求宣告緩刑，並無可取，為無理由，應予
    駁回。
據上論結，應依刑事訴訟法第三百六十八條，判決如主文。
本案經檢察官沈紹嘉到庭執行職務。
中      華      民      國    九十      年      十      月    二十三    日
                              臺灣高等法院高雄分院刑事第七庭
                                  審判長法官
                                        法官
                                        法官
得上訴。
附錄：本判決論罪科刑法條：
中華民國刑法第二百一十六條
行使第二百十條至第二百十五條之文書者，依偽造、變造文書或登載不實事項或使登
載不實事項之規定處斷。
中華民國刑法第二百一十條
偽造、變造私文書，足以生損害於公眾或他人者，處五年以下有期徒刑。
中華民國刑法第三百三十九條
意圖為自己或第三人不法之所有，以詐術使人將本人或第三人之物交付者，處五年以
下有期徒刑、拘役或科或併科一千元以下罰金。


司法院資訊處製作；財團法人民間司法改革基金會備份。
